【裁判字號】    95,判,230
【裁判日期】    950223
【裁判案由】    有關人民團體事務
【裁判全文】
最  高  行  政  法  院  判  決
                                     95年度判字第00230號
上  訴  人  財團法人臺北市行天宮
代  表  人  乙○○
訴訟代理人  蔡進良 律師
被 上訴 人  臺北市政府民政局
代  表  人  甲○○
上列當事人間因有關人民團體事務事件，上訴人對於中華民國93
年2月19日臺北高等行政法院92年度訴字第680號判決，提起上訴
，本院判決如下：
    主  文
上訴駁回。
上訴審訴訟費用由上訴人負擔。
    理  由
一、被上訴人為業務及財務監督之需要，依民法第32條及內政業
    務財團法人監督準則第16條主管機關檢查受設立許可之財團
    法人其財產狀況及財務報告之規定，以91年3月25日北市民
    三字第09130755700號函通知上訴人，於函到後7日內，提供
    民國（下同）85年至89年度委請專業會計師辦理財務暨稅務
    簽證之書面資料。上訴人不服，提起訴願，遭決定駁回，遂
    提起行政訴訟。
二、上訴人於原審起訴主張：原處分未依行政程序法第96條第1
    項第2款及第6款，表明具體之法律依據、理由及「教示」，
    顯已欠缺形式之合法性，自為違法。次查，原處分及原訴願
    決定書均將「組織法」上權限之民法第32條，誤以為係行為
    法上之裁量權授與，本有不當；而在無「行為法」明確之法
    律授權（授權之目的、內容及範圍）之情況下，恣意以行政
    命令率令上訴人提供85至89年度上訴人私下委請會計師辦理
    財務暨稅務簽證之書面資料，限制上訴人之權利及自由，依
    憲法第23條及司法院釋字第402號、第443號、第454號、第
    469號、第514號解釋意旨，原處分顯違反法律保留原則及授
    權明確性原則，係屬違法行政處分。再者，內政業務財團法
    人監督準則第1條雖謂該準則係依民法及其他法律規定而訂
    定，然並未有任何法律對此具體明確授權或明列其法律授權
    之依據，故該監督準則已與前揭司法院釋字第443號等解釋
    相違背，亦不符行政程序法第150條第2項之規定。又依內政
    業務財團法人監督準則第16條第2項規定之財務報告，亦非
    當然包括於系爭處分所要求之行為義務（提供上訴人私下委
    請會計師辦理財務暨稅務簽證之書面資料），此亦與授權明
    確性原則相違背。另該監督準則，若依行政程序法第174條
    之1規定（90年12月28日總統令公布修正），亦已逾2年之期
    限，應為失效，故以該監督準則為據，係違反法律保留及授
    權明確性原則。況依原處分引行政院91年1月18日函所附法
    務部91年1月10日函釋，亦表示系爭行政處分「似無不可」
    ，足見法務部認此係仍有爭議之餘地。末查，原處分及訴願
    決定書其他所引之依據，尚有行政院84年3月24日函附法務
    部會商結論、民法第33條第1項、上開監督準則第3條及第19
    條，惟行政院84年3月24日函所附法務部會商結論，係以民
    法第32條為依據，此已違反法律保留原則及授權明確性原則
    ，前已述及；又民法第33條第1項，僅係規定「受設立許可
    法人之董事或監察人」，不遵主管機關監督之命令，或妨礙
    其檢查之處罰規定，顯非本件處分之「行為法」具體明確之
    授權；至於上開監督準則第3條、第19條，亦均非本件處分
    之「行為法」具體明確之授權等語，請求撤銷訴願決定及原
    處分。
三、被上訴人則以：原處分係被上訴人基於業務監督及檢查該法
    人財務狀況之需要，「通知」上訴人提供85至89年財務暨稅
    務簽證資料，該函係「通知」性質，或行政處分之先行程序
    ，非行政處分，故未依行政程序法第96載有「教示條款」，
    亦屬合理。又被上訴人依民法第32條所賦予主管機關之權限
    ，以通知函請上訴人提供已委請會計師簽證之財務暨稅務簽
    證資料以供檢查，非課予其辦理財務稅務簽證之義務，並無
    限制其權利及自由，屬依法行政範疇，當無法律保留原則之
    適用，此有內政部91年2月25日台內民字第0910067797號函
    釋可佐。再關於人民權利義務之事項，理論上應以法律或法
    律授權之命令加以規定，但實際上無法律授權之情形下，行
    政機關訂定之法規命令在所多有，且除嚴重違反法律保留原
    則外，其效力多受肯定，法務部90年11月15日法90律字第04
    1006號函，亦同斯理。是內政業務財團法人監督準則僅係行
    政機關基於職權所訂定之職權命令，並無限制或剝奪人民自
    由、權利之規定，容可保留，自無行政程序法第174條之1「
    逾期失效」之適用。綜上，相關法令雖未明文規定可否命上
    訴人提供委託專業會計師辦理財務暨稅務簽證，惟被上訴人
    依民法第32條及內政業務財團法人監督準則第16條等規定賦
    予之權限，命其提供現有之資料，以檢查其財產狀況及有無
    違反設立許可條件或其他法律之規定情形，自屬有據。另財
    務報表之簽證係財務報告重要之一環，為表達財團法人財務
    狀況及營運活動成果正確性之重要依據，其屬專業會計領域
    範疇，非僅就其財務報表審查即能發現其有無隱匿財產或違
    反有關法令規定，主管機關如為進一步瞭解財團法人財產狀
    況及財務報告真實情況，除得會同專業會計師查核財務狀況
    外，尚可藉重其已委託專業會計師依照一般公認審計準則與
    相關規定所為之查核簽證資料，以確信所陳報之財務報表有
    無重大不實表達。況若如上訴人所訴，不得僅依民法第32條
    、第33條及內政業務財團法人監督準則第16條、第19條等賦
    予主管機關之權責，課予財團法人相關義務，則上開法令規
    定，不論其性質係屬監督權限之授與或裁量，甚或是制裁規
    範，均將等同具文，主管機關已無行使監督權及檢查權之可
    能。末按上訴人論及之組織法及行為法觀念，近年來（84年
    以後）已有變更，且與本案尚無關連，蓋民法對法人之監督
    係作原則規定，供行使監督權及檢查權之主管機關遵行，又
    被上訴人是否為主管機關係依臺北市政府內部組織權限之授
    與，而非源自民法，是民法定有監督之規定屬監督權限之授
    與而非組織權限之授與，其理自明，上訴人所提應係誤解，
    不足採信，資為答辯。
四、原審斟酌全辯論意旨及調查證據之結果，以：原處分命上訴
    人於7日內提供85至89年度委請會計師辦理財務與稅務簽證
    之書面資料，其性質係命上訴人為「特定作為義務」之「下
    命處分」，乃將民法第32條抽象之規定予以具體化之意思表
    示，屬行政決定，使上訴人負有提出該資料之義務，對上訴
    人產生一規制效果（已對外發生一定之法律效果）；倘上訴
    人未提出資料，將發生被上訴人得依民法第33條規定處罰（
    董事或監察人）之法律效果。雖原處分函說明內未具體載明
    依據之何法律條文，亦未教示不服之救濟方法、期間及其受
    理機關；惟原處分既屬行政機關之行政決定，已直接影響人
    民權利義務關係，且對外發生一定法律效果，參諸司法院釋
    字第423號解釋意旨，自屬行政處分。次按民法第32條及第3
    3條第1項規定觀之，賦予主管機關監督及檢查財團法人業務
    、財務狀況之「檢查權」，該檢查權之行使係由主管機關衡
    諸財團法人業務或財務狀況是否有進一步瞭解或審查必要而
    決定。惟就主管機關如何行使監督檢查之職權，民法雖未詳
    為規範，然依內政部訂定之內政業務財團法人監督準則第16
    條第1項、第2項之規定，僅係對於財團法人之業務與財務狀
    況，如何執行監督檢查之技術性、細節性而為規定，核未逾
    越民法第32條、第33條之規定與立法目的，尚無違司法院釋
    字第479號解釋之意旨。再查民法對法人之監督係作原則之
    規定，而由行使監督權及檢查權之主管機關遵行，而被上訴
    人是否為業務主管機關係依臺北市政府內部組織權限之授與
    ，而非源自民法。且由上揭民法第32條意旨觀之，顯已授予
    主管機關監督檢查權限，兼含有作用法上行為權限授與之意
    涵。又查行政程序法第174條之1及第175條之規定，於91年
    12月31日前，依中央法規標法法第7條訂定之命令，未以法
    律規定或以法律明列其授權依據後修正或訂定者，逾期失效
    ；然本件原處分作成時間為91年3月25日，故處分作成當時
    ，該監督準則並無逾期失效之問題。再者，被上訴人原處分
    函係請上訴人提供「已委請」會計師簽證之財務暨稅務簽證
    資料以供檢查，係提供其現有之資料，非另課予其辦理財務
    稅務應送會計師簽證之義務，故並未增加法律所無之限制，
    核無逾越民法第32條之規定意旨；且原處分主要法令依據係
    民法第32條與內政業務財團法人監督準則第16條第2項規定
    ；至援引其他法令或函釋，僅用以說明或補充理由，並非原
    處分之主要法令依據。是被上訴人命上訴人提供現有之資料
    ，以檢查其財產狀況及有無違反設立許可條件或其他法律之
    規定情形，於法自屬有據，並未違反法律保留原則及授權明
    確性原則。另綜觀本件原處分函主旨欄及說明欄之記載，已
    表明處分作成機關及首長署名、相對人、主旨、相關法令依
    據，雖未具體列明依據之法律條次，亦未教示救濟之方法、
    期間及其受理機關；該處分之作成固有未盡周延之處，惟非
    屬重大明顯之瑕疵，要無行政程序法第111條所列之無效情
    事，再上訴人已對於原處分於法定期間內提起訴願，亦未因
    原處分未載明教示條款而受何影響。又依行政程序法第114
    條第2項規定，被上訴人於訴願程序中亦已詳細表明處分之
    法令條次與理由，上訴人否定原處分之效力，難謂有據，因
    而駁回上訴人之訴。
五、上訴意旨略謂：查民法第33條第1項及監督寺廟條例第9條，
    均非針對法人課予義務之規定，而係針對法人董事、監察人
    或寺廟住持等自然人課予義務，與本件系爭行政處分乃課予
    財團法人行天宮義務者，自不相符；又查內政業務財團法人
    監督準則第16條第1項規定，係課予財團法人就年度預算、
    決算事項送主管機關核備之義務，與本事件行政處分所涉主
    管機關平時為財務檢查者，亦有未合，故原處分或原審判決
    之規範依據，僅係民法第32條及內政業務財團法人監督準則
    第16條第2項之規定。又原判決一方面認定民法第32條為權
    限規定，欲藉此導出前開監督準則第16條第2項之合法性，
    故謂上開規定賦予主管機關監督及檢查財團法人業務、財務
    狀況之檢查權，惟主管機關如何行使監督檢查之職權，民法
    並未詳為規範云云；另一方面又認為由民法第32條規定意旨
    觀之，顯已授予主管機關監督檢查權限，兼含有作用法上行
    為權限授與之意涵。然若此，民法第32條即可作為包含系爭
    處分在內一切有關對法人監督或檢查之行政作用之規範依據
    ，又何必藉由職權命令─前揭監督準則之訂定及適用，故足
    證原判決所論，前後矛盾，甚至違反論理法則。實則，民法
    第32條及監督準則第16條第2項之規定，因違反司法院釋字
    第573號等解釋意旨，不得作為系爭處分及原判決適用之規
    範依據，已於原審主張之，否則將違反法治國家法安定性、
    法律明確性原則及法律保留原則。再查原判決理由以被上訴
    人係請上訴人提供「已委請」會計師簽證之資料，非另課其
    辦理送會計師簽證，故未增加法律所無之限制云云；惟原判
    決此已將規範問題與事實問題混淆，蓋本案爭執之點在於被
    上訴人得否為系爭行政處分，而非事實上是否存在經會計師
    簽證之資料，否則，豈非未委請會計師簽證之法人，即得「
    依法」免受系爭行政處分，故足證原判決之論斷，有悖法理
    。末按「教育文化公益慈善機關或團體免納所得稅適用標準
    」第2條第2項之規定，並未要求上訴人提供財務資料，故可
    認為法規已就此建構一「體系正義」，則被上訴人細故要求
    上訴人提供財務資料，即已違平等原則，且亦有裁量濫用之
    違法等語，請求廢棄原判決，並撤銷原處分及訴願決定。
六、被上訴人上訴答辯除與原審相同主張外，另以：查民法有關
    財團法人之設立及監督等事項，均為原則性規定，並由中央
    各業務主管機關依權責訂定各類別財團法人監督準則，為技
    術性及細節性之規定，除內政業務財團法人監督準則外，尚
    有勞工業務財團法人監督準則、農業財團法人監督準則等。
    再查被上訴人於輔導監督主管之宗教財團法人依內政業務監
    督準則第16條第1項規定報核年度決算時，除請其提供相關
    董事會議紀錄、收支餘絀表、資產負債表及業務執行書外，
    並請已委請專業會計師辦理財務稅務簽證之財團法人，一併
    將該等簽證資料報送被上訴人，是證被上訴人輔導及監督財
    團法人時，均秉持依法行政及平等原則作為，非就個案論斷
    ；另就未委請會計師簽證之法人，如被上訴人認其財務運作
    有實質審查之必要時，亦將其納入年度財務查核之對象，並
    委請專業會計師協助辦理，資為答辯。
七、按行政訴訟法第4條第1項規定：人民因中央或地方機關之違
    法行政處分，認為損害其權利或法律上之利益，經依訴願法
    提起訴願而不服其決定者，得向高等行政法院提起撤銷訴訟
    。而此所謂行政處分，依訴願法第3條第1項規定係指中央或
    地方機關就公法上具體事件所為之決定或其他公權力措施而
    對外直接發生法律效果之單方行政行為而言。次按「行政機
    關行使公權力，就特定具體之公法事件所為對外發生法律上
    效果之單方行政行為，皆屬行政處分，不因其用語、形式以
    及是否有後續行為或記載不得聲明不服之文字而有異。若行
    政機關以通知書名義製作，直接影響人民權利義務關係，且
    實際上已對外發生效力者，如以仍有後續處分行為，或載有
    不得提起訴願，而視其為非行政處分，自與憲法保障人民訴
    願及訴訟權利之意旨不符。」司法院釋字第423號解釋有案
    ；準此，行政機關所為行政處分，固不因其用語、形式以及
    是否有後續行為或記載不得聲明不服之文字而有異，惟仍須
    對外直接發生法律上效果為其前提甚明。本件被上訴人91年
    3月25日北市民三字第09130755700號函上訴人稱：「為業務
    需要，函請貴法人於文到後7日內提供85－89年度委請專業
    會計師辦理財務暨稅務簽證之書面資料過局參辦，請查照。
    說明：依內政部91年2月25日台內民字第0910067797號函、
    本局（即被上訴人）90年7月31日北市民三字第9021679800
    號函、內政業務財團法人監督準則暨民法辦理。」等語，核
    其內容，僅係被上訴人通知上訴人為業務需要，請上訴人提
    供該函主旨所載之書面資料，俾憑辦裡，並說明其行文之依
    據，性質上屬於觀念通知，非能直接對上訴人或其董事或監
    察人發生何種具體之法律效果，不能謂其為行政處分，自不
    得對之提起訴願及行政訴訟。訴願決定從實體上予以審理，
    原審誤認系爭函為可據以強制執行之「下命處分」，雖有欠
    恰，然結果並無不同，均應予以維持。上訴論旨，執持前詞
    ，指摘原判決違誤，求予廢棄，難認有理由，應予駁回。
據上論結，本件上訴為無理由，爰依行政訴訟法第255條第1項、
第98條第3項前段，判決如主文。
中    華    民    國    95    年    2     月    23    日
                  第二庭審判長法  官  廖  政  雄
                              法  官  林  清  祥
                              法  官  鍾  耀  光
                              法  官  姜  仁  脩
                              法  官  胡  國  棟
以  上  正  本  證  明  與  原  本  無  異
中    華    民    國    95    年    2     月    23    日
                              書記官  陳  盛  信


司法院資訊處製作；財團法人民間司法改革基金會備份。
